臺灣高等法院臺中分院刑事判決　　　　　　　　九十二年度上更(二)字第三六號
　　上　訴　人
　　即　被　告　丁○○
　　選任辯護人　朱元宏
右上訴人因違反貪污治罪條例等案件，不服臺灣苗栗地方法院八十九年度訴字第三八
○號中華民國九十年六月二十九日第一審判決（起訴案號：臺灣苗栗地方法院檢察署
八十九年度偵字第一七三三號），提起上訴，經判決後由最高法院第二次發回更審，
本院判決如左：
    主      文
原判決撤銷。
丁○○依據法令從事公務之人員侵占公有財物，處有期徒刑伍年。禠奪公權肆年。
    事      實
一、丁○○自民國（下同）六十三年起，即任職於交通部電信總局大湖電信局，並自
    八十五年一月二十七日起，取得交通部電信總局暨所屬機構交通事業資位人員—
    業務佐之資格，而具有公務人員之身分。八十七年間，交通部電信總局變更組織
    為中華電信股份有限公司（以下簡稱為「中華電信公司」），丁○○即轉調至中
    華電信公司，並繼續擔任該公司中區分公司苗栗營運處大湖服務中心（以下簡稱
    稱為「中華電信公司大湖服務中心」）業務佐專員之職，係依據法令從事公務之
    人員。丁○○自八十八年十月十一日起，迄八十九年一月七日止，因業務輪調而
    負責該中心營業部門之帳務工作，負有將該服務中心每日各項電信費用之總營業
    收入包括現金預存額（即各項電信費用之營業收入總額，預扣找零於顧客之零用
    金，所得之數額）及支票等公有財物（起訴書誤載為公用財物），存入該服務中
    心設於大湖郵局帳號為0000000號之帳戶之職務。其作業方式係將該服務
    中心窗口營業人員所交付之當日營業收入（包括現金預存額及支票）持至該郵局
    填具存款單備查聯，由郵局承辦人員於收受現金後，在該備查聯上蓋收款戳章，
    而將上開公有財物存入上開郵局帳戶。而依作業慣例，每日之營業收入係分二次
    存入，第一次係在每日下午三時三十分至四時許，在結算營業收入之後，即將該
    日之現金預存額及支票在同日下午四時三十分以前存入郵局帳戶；此後之當日收
    入，則在次日早上十時前，存入郵局帳戶。俟上開營業收入現金及支票存入郵局
    帳戶之後，並應將郵局承辦人員以其名義製作之「郵局存款單備查聯」（以下簡
稱為「備查聯」）及託收票據收據，與帳務人員本身所製作之「中華電信公司大
    湖服務中心」金融機構營收解繳單（以下簡稱為「解繳單」）交由該服務中心，
    併同窗口營業人員製作之營收日報表，一起送交中華電信公司苗栗營運處總務課
    之帳務股查核作帳。丁○○於八十八年十二月一日，收取經由窗口營業人員所交
    付新台幣（下同）十三萬元（係當日營業收入現金十五萬四千四百六十元扣除零
    用金之數額）之營業收入預存現金額後，原應將上開款項全數存入郵局帳戶，詎
    丁○○或因配偶罹患癌症被迫離職，家庭收入減少，且需支付額外醫藥費，另又
    需獨立養育二女，迫於家庭經濟困窘等因素，竟意圖為自己不法之所有，未將該
    筆金額依上開規定於當日或次日存入該服務中心所開設之郵局帳戶中，將該筆公
    有之款項侵占入己。嗣丁○○為避免上開犯行遭人察覺，乃於八十八年十二月八
    日向友人借得三萬元之後，前往苗栗縣大湖鄉大湖郵局，假借職務上之機會，先
    在八十八年十二月一日期，戶名為中華電信公司大湖服務中心，帳號為0000
    000號之送存郵局存款單備查聯上，填載三萬元（在填寫存款金額欄時，故意
    先空下「拾萬元」之欄位未填）之存款金額，並在存入三萬元由郵局經辦人員蓋
    上八十八年十二月八日之收款戳章，將上開存款單備查聯交還丁○○後，丁○○
    即在前述預留空白之存款金額欄「拾萬元」欄位處，再填入阿拉伯數字「一」字
    ，而將郵局承辦人員製作完成之備查聯私文書，不變更其本質而更改其內容加以
    變造，使上開備查聯外觀上被誤認係存入十三萬元。嗣丁○○於數日後，即將其
    於八十八年十二月二日製作之解繳書及前揭經其變造存款金額之備查聯，持以行
    使送交中華電信公司苗栗營運處，以供苗栗營運處管考稽查，致生損害於中華電
    信公司苗栗營運處對於大湖服務中心八十八年十二月一日當日營運收入稽核之正
    確性。丁○○於八十九年一月五日，又向友人商借十萬元存入前揭大湖服務中心
    之郵局帳戶內，連同上開於八十八年十二月八日存入帳戶之三萬元，始補回其所
    侵占之公有款項十三萬元。嗣因中華電信公司苗栗營運處總務課之助理管理師丙○○於八十九年一月十日核對大湖服務中心帳號0000000號帳戶之郵政儲
    金存款餘額證明書，發現丁○○之存款數目與實際入帳金額不符，始報請該機關
    政風單位轉由法務部調查局苗栗縣調查站調查而查獲。
二、案經法務部調查局苗栗縣調查站（下稱苗栗縣調查站）移請苗栗地方法院檢察署
    檢察官偵查起訴。
    理      由
一、訊據上訴人即被告丁○○（以下簡稱為被告）雖坦承伊於案發時間，係任職「中
    華電信公司大湖服務中心」擔任業務佐專員之職，為依據法令從事公務之人員，
    並因輪調負責該中心營業部門之帳務工作，負有將該服務中心每日各項電信費用
    之總營業收入包括現金預存額及支票等公有財物，存入該服務中心設於大湖郵局
    帳號為0000000號之帳戶之工作，於八十八年十二月一日下午四時以前，
    確有收取窗口營業人員所交付當日之營業收入現金預存額十三萬元，於當日未將
    上開款項存入郵局，於八十八年十二月八日再前往苗栗縣大湖鄉大湖郵局，先在
    八十八年十二月一日期，戶名為中華電信公司大湖服務中心，帳號為00000
    00號之送存郵局存款單備查聯上，填載三萬元之存款金額，且在郵局經辦人員
    蓋上八十八年十二月八日之收款戳章之後，旋在伊事前預留空白之存款金額欄「
    拾萬元」欄位處，再填入阿拉伯數字「一」字，而將郵局承辦人員已製作完成之
    備查聯更改內容加以變造，於數日後，又將上述八十八年十二月二日製作之解繳
    書及前揭經其變造存款金額之備查聯，持以行使送交中華電信公司苗栗營運處，
    以供苗栗營運處管考稽查，直至八十九年一月五日，才又將十萬元存入前揭大湖
    服務中心之郵局帳戶內，而補回其所侵占之公有款項十三萬元等事實，惟矢口否
    認有公訴人所訴侵占公有財物之犯行，辯稱：伊於八十八年十二月一日下午，先
    收受窗口營業人員所交付面額為二萬一千五百三十三元之託收支票，於當日下午
    三時四十分許，即騎乘機車前往大湖郵局先將上開票款存入帳戶，嗣後伊騎機車
    回到中華電信公司大湖服務中心，再收到現金十三萬元，伊將之放入外套口袋，
    伊習慣將錢放在口袋，騎機車要去存款時發現錢不見了，才沒有存入帳戶，有打
    電話給任職大湖分局之督查員廖健彰請他幫忙，問警局有無人撿到也騎機車來回
    找了好幾次，伊在郵局門口發現錢不見後沒有進去郵局，伊因考慮遺失公款影響
    考績進而影響己身職務加給及退休金之計算並使主管長官受連帶處分才未報告主
    管及報案，嗣並借款分別於八十八年十二月八日及八十九年一月五日在大湖服務
    中心之上開郵局帳戶內存入三萬元及十萬元，以補回不慎遺失之公款云云，經查
    ：
  (一)被告確自六十三年起，即任職於交通部電信總局大湖電信局，並自八十五年一月
    二十七日起，依據「交通事業人員任用條例」取得交通部電信總局暨所屬機構交
    通事業資位人員—業務佐之資格，而具有公務人員之身分。嗣交通部電信總局於
    八十五年七月一日依據「電信法」第三十條之規定變更組織為中華電信公司，被
    告即轉調至該公司，並繼續擔任該公司中區分公司苗栗營運處大湖服務中心業務
    佐專員之職，依「中華電信股份有限公司條例」第十二條之規定，為轉調該公司
    之資位人員，應繼續適用交通事業人員任用條例，併依司法院大法官會議釋字第
    八號解釋意旨，其公務人員資格並未受影響。直至中華電信公司於九十年十二月
    三十一日依「公營事業移轉民營條例」完成民營化前，被告仍具有公務員身份等
    情，有中華電信公司臺灣中區電信分公司苗栗營運處九十年三月十六日苗政字第
    九０Ａ四三０００一０號函暨所檢附之「交通事業人員任用條例」全文、「電信
    法」、「中華電信股份有限公司」、「公營事業移轉民營條例」條文摘錄及被告
    之業務佐及格任用改敘名冊、公保紀錄各一份在卷可稽。依此，被告於案發時之
    八十八年十二月一日，係屬刑法第十條第二項所稱之依據法令從事於公務之人員
    ，至為明確。中華電信公司於案發當時，係八十七年一月七日修正公布之國營事
    業管理法第三條第一項第一款所指政府獨資經營之國營事業，故該公司之各地營
    運處每日所收之電信費用營運收入之現金，核屬貪污治罪條例第四條第一項第一
    款所稱之「公有財物」，亦無疑義。又被告自八十八年十月十一日起迄八十九年
    一月七日止，專門負責「中華電信公司大湖服務中心」營業部門之帳務工作，負
    有將該服務中心每日各項電信費用之總營業收入包括現金預存額（即各項電信費
    用之營業收入總額，預扣找零於顧客之零用金，所得之數額）及支票等公有財物
    ，於當日下午四時三十分以前或隔日上午存入該服務中心設於大湖郵局帳號為0
    000000號之帳戶中，其作業方式係將該服務中心窗口營業人員所交予之當
    日營業收入包括現金預存額及支票持至該郵局並填具存款單備查聯，由郵局承辦
    人員於收受現金後在該備查聯上蓋收款戳章，而將現金及支票存入該郵局帳戶，
    嗣帳務人員並應將存款單備查聯及託收票據收據，與帳務人員本身所製作之「解
    繳單」交由該服務中心，併同窗口營業人員製作之營收日報表，送交苗栗營運處
    總務課帳務股查核作帳等情，業據被告供承無訛，核與證人即中華電信公司苗栗
    營運處總務課助理管理師丙○○、大湖服務中心主任黃慶財分別於偵查及審理中
    證述帳務作業細節等情及卷附中華電信公司（行政院主計處八十六年四月一日台
    處會三字第零二九八九號函所核定）之會計制度第四節業務會計事物處理程序
    節錄條文與「中華電信公司苗栗營運處」九十年九月二十一日苗一業字第九○Ｃ
    Ｄ一○○○六八號函相符。
  (二)中華電信公司大湖服務中心於八十八年十二月一日之當日營運現金收入為十五萬
    四千四百六十元，該服務中心窗口營業人員乙○○當日所交付被告之現金預存額
    為十三萬元，而被告並未將之存入前開大湖郵局帳戶中，上情除據被告供認不諱
    之外，並有中華電信公司大湖服務中心八十八年十二月一日營收日報表（值班解
    款單）一紙、苗栗郵局九十年一月三日00000000—三五一號函所檢附之
    八十八年十二月一日交易往來明細在卷可稽，被告在八十八年十二月八日前往苗
    栗縣大湖鄉大湖郵局存款三萬元，並填寫日載為八十八年十二月一日，戶名為中
    華電信公司大湖服務中心，帳號為０一一一一五—二號之送存郵局存款單備查聯
    上，填載三萬元之存款金額，且在填寫該存款金額欄時，故意先空下「拾萬元」
    之欄位未填，而於郵局經辦人員蓋上八十八年十二月八日之收款戳章並將上開存
    款單備查聯交還被告後，被告即在上開存款金額欄之「拾萬元」欄位處，假借職
    務上之機會，再填入阿拉伯數字「１」字，而變造郵局承辦人員已製作完成之備
    查聯之私文書，使上開備查聯外觀上誤認係存入十三萬元，且被告於數日後，又
    將前揭經其變造存款金額之備查聯，併同營收日報表送交中華電信公司苗栗營運
    處，以供「中華電信公司苗栗營運處」作帳、管考稽查等情，亦據被告供承無訛
    ，復有前開存款備查聯、苗栗郵局九十年一月三日00000000—三五一號
    函所檢附之八十八年十二月八日交易往來明細在卷可稽。被告行使變造之存款金
    額備查聯，足生損害於苗栗營運處對於大湖服務中心八十八年十二月一日當日營
    運收入稽核之正確性，被告此部分自白與事實相符，應堪採信。
  (三)被告雖辯稱：伊於八十八年十二月一日下午三時四十分許，係先至郵局存入面額
    二萬一千五百三十三元之託收支票，同日下午四時許，因收到現金十三萬元，才
    再騎乘機車欲至郵局存款，途中不慎遺失全部之現金，才未於當天下午四時三十
    分以前，將上開款項存入郵局之帳戶中。然查：
  (1)被告於苗栗縣調查站應訊時，雖未明確述及案發當日存入支票之事，惟依據被告
    於檢察官訊問時，二次分別供稱：「當日下午四點左右，騎機車帶現金與支票去
    郵局存款，錢用紙袋裝，支票放皮包，到郵局發現錢遺失」、「沒有報告主任，
    因主任剛調任不久」、「（十三萬元）都是一千元鈔，以橡皮圈包紮一綑放在外
    套口袋，存款簿放在包包裡，支票也以信封袋裝著放在包包裡，現金到郵局才發
    現不見了，我有回去找，但沒找到」等情（見偵查卷第四十二、八九頁）以觀，
    被告於案發當日，應係同時攜帶上開面額二萬一千五百三十三元之託收支票及十
    三萬元現金，欲到郵局辦理存款。雖被告在郵局辦理上開支票存入之時間，係八
    十八年十二月一日下午三時四十分（見原審卷五十頁），惟此與「四時左右」相
    去不遠。且被告於苗栗縣調查站應訊時，亦供述：「八十八年十二月一日我擔任
    帳務工作，當天下午三時三十分左右，窗口業務承辦人員乙○○將當天營業現金
    收入十三萬元交給我，我即開立郵局存款備查聯兩張，並填妥帳號及存款金額，
    預備前往大湖郵局存款，大湖服務中心至大湖郵局距離約四百公尺，騎機車約需
    三、四分鐘」等語（見偵查卷第五頁），再參酌檢察官向苗栗郵局所調取之中華
    電信公司大湖服務中心設在大湖郵局前開帳戶之往來明細表、及櫃檯工作電腦序
    號清單顯示，被告於八十八年十一月三十日，係在該日下午三時五十分與五十一
    分在大湖郵局辦理存款（見原審卷第一一九至一二四頁）以觀，堪認中華電信公
    司大湖服務中心每日之營業收入，第一次應係在每日下午三時三十分至四時許結
    算，並於結算之後，交由擔任帳務工作之人員將之在同日下午四時三十分以前存
    入郵局帳戶，既有結算時間，且其結算時間係在每日下午三時三十分至四時之間
    ，被告焉會在八十八年十二月一日下午三時四十分先去郵局存入支票，再返回中
    華電信公司大湖服務中心，攜帶現金到郵局辦理存款事務？自不得以被告係於八
    十八年十二月一日下午三時四十分到郵局存入支票，及其偵查中上開供述：伊係
    在案發當日「下午四點左右」，騎機車帶現金與支票去郵局云云，即認被告於案
    發當日下午，係分二次到郵局分別存入支票與現金，被告此部分所辯，尚難採信
    。
  (2)被告既於前開時間在大湖郵局存入上開支票，如在進入郵局之前，已發現遺失十
    三萬元現金，應不致仍從容進入郵局辦理支票存入事務，且未告訴承辦支票存款
    業務之李富松，況被告既係自中華電信公司大湖服務中心攜款外出，該處距離大
    湖郵局不過四百餘公尺，騎機車僅需時三、四分鐘如上述，如確有遺失現金情事
    ，以其自述身體勞累情形（見偵查卷第二八頁），則此筆現金是否遺留在中華電
    信公司大湖服務中心，或在該處遺失，均不無可能，何以未回中華電信公司大湖
    服務中心找尋，或向同事查詢，更復隱瞞此事，被告此部分之行為舉措，顯與情
    理有違。又被告嗣雖再以：因為遺失公款，擔心考績受到影響以致影響職務加給
    及退休金之計算，並擔心主管受到牽連而影響仕途，才遲未向主管報告，亦未報
    警處理等詞置辯。惟其於檢察官訊問時，係供稱：「沒有報告主任，因主任剛調
    任不久」（見偵查卷第四二頁），於原審法院訊問時，則推稱：「因同事間的相
    處不是很好，所以伊沒有報案，也沒有對同事說起」（見原審卷第二七頁）等語
    ，與其上開所辯顯不相符。且如有遺失公款情事，其咎在被告，應由被告負責，
    與當時任中華電信公司大湖服務中心主任之黃慶財何干？尤其在中華電信公司苗
    栗營運處總務課助理管理師丙○○，於八十九年一月十日核對大湖服務中心帳號
    0000000號帳戶之郵政儲金存款餘額證明書，發現被告之存款數目與實際
    入帳金額不符之時，被告亦知此事，以其自承擔任公務員已達二十五年，豈有不
    知其嚴重性之理，詎仍對中華電信公司大湖服務中心主任黃慶財隱瞞此情，所辯
    上情，豈能採信？
  (3)經檢察官當庭勘驗被告所稱當日所攜帶之皮包，其下底寬約二十八公分，上底寬
    約二十公分，高度則約二十四公分（見偵查卷第九一頁、九二頁），係屬中型之
    皮包，復經原審法院勘驗被告所稱當日穿著之外衣口袋，其深度為二十三公分，
    並無拉鍊或鈕釦（見原審卷第二五頁），再經原審法院模擬被告當日攜帶十三萬
    元現金騎乘機車之情狀，依被告之供述，穿著當日之長袖、長褲，外加相同之風
    衣外套一件（未扣扣子），騎乘同型之重型速克達機車一部（勘驗時之機車，據
    被告供稱係向別家營運處借得，苗栗營運處之機車並無加裝後座之置物箱），類
    似當日所攜帶之中型皮包則懸掛在左手下手臂上，由原審法院以影印紙裁成與千
    元紙鈔同大小之代替品一百四十張，再以橡皮筋綑綁後放入外套左邊口袋，而如
    勘驗照片(五)所示之情狀，在原審法院大廳前（勘驗時氣候狀況：風速較大）勘驗
    之結果，先命被告以前開狀態騎乘機車約五十公尺，再命被告不攜帶手提袋時騎
    乘機車約一百公尺，其風衣兩側下垂自然擺動，在當日風勢較大之情況下，均未
    見紙鈔代替品掉出口袋，有原審法院九十年三月二十九日勘驗筆錄及照片十二張
    附卷可稽（原審辯護人事後雖辯稱被告當日風衣應有扣扣子，且風衣兩側係平放
    在大腿上，故十三萬元現金仍可能掉出云云，惟此與勘驗當日被告供稱並未扣鈕
    釦，及照片所示風衣是自然下垂之情狀顯有不符，且被告對於當日勘驗之過程及
    拍照並無意見，有勘驗筆錄及勘驗照片(五)(六)附卷可稽，原審辯護人此部分之辯稱
    尚難憑採），顯見被告當日如有將十三萬元營收現金放入外套口袋，亦不足以因
    此掉落、遺失，是以被告辯稱該現金係遺失云云，亦不足採信。被告另辯稱，伊
    一到郵局就發現該現金遺失，隨即在路上來回找尋，並聯絡任職於苗栗縣警察局
    大湖分局督察員之友人廖健彰代為注意有無人拾獲云云，與被告於調查站訊問中
    所供相符，然與被告於偵查中供稱：「當天還未下班就先去分局找廖健彰，因伊
    沒他的電話，所以直接去找他．．．伊有幾次路過分局，直接去問他，但都沒有
    結果」炯異（見偵查卷第八十九頁），苟被告有遺失現款並告知證人廖健彰，何
    以先後供述告知之方式不同，又證人廖健彰於八十九年五月二十六日偵查中證稱
    ：「她有告訴伊一點，大約下班時打電話來，告訴伊錢掉了，請伊問派出所是否
    有人檢到錢，伊有打電話問派出所，有告訴她最好去報案等語」（見偵查卷第五
    十頁），於原審八十九年十二月二十六日及九十年三月一日訊問時證述：「當天
    約下午四、五時許，被告打電話給伊，說她掉了錢，要伊幫忙問看看有無人撿到
    ，伊有建議她最好去警局備案，有人撿到馬上可以知道，約過了一、二天在伊下
    班時，在伊家門前遇到被告，她又問伊有無人撿到錢，嗣後又有一次，時間地點
    忘了，她又對伊說如有人撿到，請打電話到電信局給她，被告沒有告訴伊掉了多
    少錢，伊沒有問她是公款或私款等語（見偵查卷第五十頁；原審卷第六十三頁、
    第八十二至八十三頁），於本院前審九十二年五月九日訊問時證稱：「（被告）
    有打電話告訴伊，但是時間伊不記得。也有到伊家，伊家距離電信局不到二百公
    尺。伊肯定與她見面三次，都是講掉錢的事情。（有無告訴你掉多少錢，是掉什
    麼錢？）說蠻多，十幾萬元，確定數目伊不記得。掉什麼錢時間太久伊記不清楚
    。（後來錢有無找到？）．．．後來才知道掉公款。第一次是下班時後打電話給
    伊。後來她找得很急，伊問她，她才說是掉公款。」等語（見本院上更（一）七
    十六號卷第六十至六十一頁），先後就被告究竟有無告知遺失之數額及公款，所
    述不一，況證人廖健彰既證述有告訴被告要報警備案，何以被告仍未報警備案，
    而被告既未報案，將來又如何證明係其失竊而主張權利，在在與常情不合，益徵
    被告辯稱持有之十三萬現金營收係於路上遺失云云，不足採信，殊難以證人廖健
    彰上開證述據為有利被告之認定。
  (4)被告雖於苗栗縣調查站供稱：「（你為何分別於八十八年十二月八日及八十九年
    一月五日存入三萬元及十萬元？）我為補存八十八年十二月一日之十三萬元帳款
    ，經向友人吳文海借款，但吳文海僅於八十八年十二月八日借我三萬元並存入大
    湖郵局帳戶中，另向吳秋燕借款七萬元及向友人傅明秀借款三萬元，於八十九年
    一月五日將十萬元存入郵局帳戶中。」云云（見偵查卷第六頁），惟被告當時並
    未供陳將借款原因告知借款之友人吳文海、吳秋燕，證人吳文海於本院上訴審雖
    證稱：「（被告向你借多少錢？）借三萬元，原先要借十三萬元，但是我沒有那
    麼多。（他向你借錢之時間？）八十八年十二月初，他向我借的當天我給他三萬
    元。（被告向你借錢之原因？）他說公款掉了。（被告如何說？）他說要借十三
    萬元，我問他為何要借十三萬元，他說公款掉了，他說在存錢的路上掉了。（實
    際上是否他要去存時的路上掉了？）我不知道。」等語（見本院上訴一三八五號
    卷第四十二至四十三頁），於本院更一審供稱：「（被告何時向你借錢？）十二
    月八日上午。我問他，他說公款掉了，他要向我借拾參萬，我本說沒問題，但是
    打開抽屜只有三萬多元，所以我借他三萬元整。（他向你借錢，有無說為何要借
    錢？）我有問他，他說公款掉了，要去郵局存公款掉了。」等語（見本院上更 (
    一 )七十六號卷第六十三頁）；另證人吳秋燕於本院上訴審雖證稱：「（被告是
    否以苗栗超商之支票向你借錢？）他拿十萬元的票，我先借他七萬後來再給他三
    萬元。（你後來三萬元何時給他？）過五、六天給的。（被告向你借錢時有說原
    因？）我還拿錢給他以前他就說他公款掉了。是八十八年十二月底時說的。（被
    告實際上有無掉公款？）我不知道。」等語（見本院上訴卷第四十三至四十四頁
    ），於本院更一審證稱：「（被告有無向你借過錢？）有。八十九年一月五日。
    （如何借錢？）八十八年十二月中旬打電話向我借錢。我說月底沒錢，他就沒來
    了，到了一月初，遇到時，他說是否可以借他十萬元，我說要湊錢，結果只有湊
    到七萬元，所以八十九年一月五日有借他七萬元現金。．．．她說他有一張十萬
    元的客票給我作抵押。我告訴他過幾天若有要到錢再給他三萬元，我沒有告訴我
    先生要錢做什麼，我向我先生要了三萬元給被告。（八十八年十二月打電話借錢
    時有無說要作什麼？）他說把公款掉了。問我可否借他十萬元，他說有一天騎機
    車到郵局要存公款時掉了。」等語（見本院上更 (一 )七十六號卷第六十三至六
    十四頁），依證人吳文海、吳秋燕上開證述情節，渠等知悉被告借錢之原因為補
    回遺失公款所用，係傳聞自被告，並非親自見聞，且被告借款係為存入上開大湖
    服務中心郵局帳戶內以補足侵占後短缺之款項，其為順利借取款項，向證人吳文
    海、吳秋燕等佯稱係公款遺失亦不悖常情，亦難以證人吳文海、吳秋燕上開證述
    據為有利被告之認定。
  (5)被告案發當時之財務狀況，丈夫陳淳光因癌症提前退休，二女甫自學校畢業，除
    打工外並無固定收入，被告係家中唯一之經濟來源，被告當時每月薪水約有六萬
    元，家中固定支出則包括水電瓦斯及日常生活費用、房屋貸款、丈夫醫藥費及二
    女之生活費等情，業據被告供承無訛（見偵查卷第二十八頁、原審卷第一七０至
    一七四頁）九十年五月三十一日訊問筆錄），並有陳淳光重大傷病免自行部分負
    擔證明卡、陳淳光私立學校教職員工退休證、全戶戶籍謄本各一份可稽，又斯時
    被告於大湖郵局、臺灣銀行之存款分別為一千四百六十三元及三百八十六元，其
    丈夫陳淳光於大湖郵局之存款為七百七十元，女兒陳慧如、陳慧敏於郵局之存款
    則分別為三百五十六及七十九元乙節，亦據被告供承不諱，且有前開存款存摺影
    本可稽，而被告供稱事後於八十八年十二月八日、八十九年一月五日所分別存入
    之三萬及十萬元，部分係向友人吳秋燕、吳文海所借得等情，參諸前開被告郵局
    存摺，可知被告每於薪水入帳（據被告供承，部分薪水事先扣掉友人楊惜春之貸
    款後，再由該友人固定每月匯款入帳，故該帳戶存入款項頗為分散）後，隨即提
    領，所剩不多，當時被告家中之經濟狀況顯然欠佳，且如上述被告所辯遺失十三
    萬元顯不可採，而侵占罪係既成犯，侵占後縱將款項填回，僅屬犯罪後之態度，
    況證人丙○○於本院審理時證述：伊在調查站所言實在，中華電信股份有限公司
    台中區分公司苗栗營運處對於大湖服務中心的帳是每個月定期稽核檢查，最遲大
    概是在十號要送過來檢查等語，堪認被告係怕侵占被發覺始陸續借款存入大湖服
    務中心之郵局帳戶內，殊難以被告嗣後借款存入即認被告自始無侵占公有財物之
    犯意。綜上所述，本件事證已臻明確，被告所辯顯係脫卸之詞，不足採信，其犯
    行應堪認定。
三、核被告所為，係犯貪污治罪條例第四條第一項第一款之侵占公有財物罪、刑法第
    第二百十六條、第二百十條之行使變造私文書罪。公訴意旨認被告侵占上開十三
    萬元部分，係犯侵占「公用財物」罪，尚有未洽，因起訴法條相同，爰不變更起
    訴法條，被告所為變造私文書之犯行為行使變造私文書罪之高度行為所吸收，不
    另論科，被告假借職務上之機會，故意犯行使變造私文書罪，依刑法第一百三十
    四條之規定，加重其刑，所犯行使變造私文書罪與侵占公有財物罪之間，有方法
    結果之牽連關係，為牽連犯，依刑法第五十五條之規定，從一重之侵占公有財物
    罪處斷，又被告係因上述經濟困窘等因素，罹犯本件最輕本刑十年以上之重罪，
    犯後已將侵占款項歸還，縱處以法定之最低刑，仍嫌過重，爰依刑法第五十九條
    之規定減輕其刑，原審以被告罪證明確，予以論罪科刑，固非無見，惟查：(1)、
    原判決認定被告侵占公有財物罪，然事實欄均認定係將「公用」之款十三萬元侵
    占入己（見原判決第二頁第十六行、第四頁第一行），主文與事實相互齟齬，自
    有判決理由矛盾之可議。(2)、被告依據八十八年十二月一日當日大湖服務中心窗
    口所營收之數字鍵入電腦列印出解繳單，關於現金收入一欄內容並無不實，即無
    公訴意旨所指行使公務員登載不實之罪行，原審未予詳查，遽認被告另犯有行使
    登載不實公文書犯行，亦有未洽。被告上訴否認有侵占公有財物犯行雖無理由，
    然原審判決既有如上可議之處，自屬無可維持，應由本院將其撤銷改判，爰審酌
    被告並無犯罪前科，素行良好 (見台灣高等法院被告全國前案紀錄表 )，因一時
    貪念，致罹刑典，但惡性非重，犯罪所得不多，並已全數返還等一切犯罪情狀，
    量處如主文第二項所示之刑，並依貪污治罪條例第十七條規定，宣告褫奪公權肆
    年，又犯貪污治罪條例第四條至第六條之罪者，其所得財物，應予追繳，並依其
    情節分別沒收或發還被害人，如全部或一部無法追繳時，應追徵其價額，或以其
    財產抵償之，該條例第十條第一、二項固定有明文，惟本案被告侵占所得之款項
    ，既已返還予原服務機關，爰不再為追繳之諭知，再前開被告所變造之郵局存款
    單備查聯，雖係被告犯罪所用之物，惟並非違禁物，且已送交中華電信公司苗栗
    營運處供管考稽查，已非被告所有，爰不予宣告沒收。
四、公訴意旨另以：被告丁○○於上揭時地，明知其未將十三萬元之中華電信公司大
    湖服務中心公款存入郵局，仍在其職務上所掌「苗栗營運處大湖服務中心金融機
    構營收解繳單」之公文書上，在營收日期八十八年十二月一日摘要現金欄之借方
    金額欄，不實登載十五萬四千四百六十元之數額，用以表示其已將該服務中心於
    八十八年十二月一日之營運收入全數存入郵局帳戶中，足生損害於中華電信公司
    苗栗營運處對於大湖服務中心八十八年十二月一日當日營運收入稽核之正確性，
    因認被告另犯刑法第二百十六條、第二百十三條行使登載不實公文書罪嫌云云。
    公訴人認被告犯行使登載公文書犯行，係以卷附解繳單上所列營收金額，實際上
    並未存入大湖郵局，被告仍據之向中華電信公司陳報為據。訊據被告堅決否認有
    行使登載不實解繳單之事實，辯稱：解繳單上借方金額是依據當日營收統計記載
    ，八十八年十二月一解繳單借方金額為十五萬四千四百六十元之額並無不實等語
    。經查，所謂解繳單，係將每一營業日之全部營收解繳之書面紀錄，而解繳單之
    製作方法，依證人黃慶財於偵查中之證述，係將當日營收輸入電腦製作解繳單（
    見偵查卷第八十八頁），證人即中華電信公司大湖服務中心窗口人員乙○○於本
    院前審亦證稱：伊先製作值班解繳單，被告再製作解繳單等語（見本院上更   (
    一 )七十六號卷第五十九頁），觀之乙○○製作之值班解繳單，即服務中心營收
    日報表（見偵查卷第二十頁），其上金額現金部分為十五萬四千四百六十元，與
    被告所製作之解繳單上金額相符合（見偵查卷第六十三頁），被告依據十二月一
    日當日大湖服務中心窗口所營收之數字鍵入電腦列印出該解繳單，關於現金收入
    一欄內容並無不實，即無公訴意旨所指公務員登載不實之罪行，中華電信公司台
    灣中區電信分公司於九十二年七月一日中行帳字第九二０００００五０號函復本
    院前審稱：「本分公司轄屬服務中心製作『金融機構營收解繳單』所列『營收日
    』為服務中心窗口收費日期，『匯存日』則為服務中心收費後將該款項存入營運
    處於當地金融機構開立之帳戶日期；承辦人員於處理營收冊報時，需將上開二項
    目分別鍵入本分公司『營業帳務會計表報系統』。」等語（見本院上更 (一 )七
    十六號卷第九十二頁），據被告於本院前審供稱，解繳單鍵入「營收入」及「匯
    存日」，係鍵入解繳單日期時，即同時完成，則該「匯存日」係指「應匯存之日
    」之意，被告並無登載不實解繳單之行為。此外，復查無其他積極證據足證被告
    犯此部分罪行，被告此部分罪行即屬不能證明，公訴人認此部分與上開論罪科刑
    部分，有方法結果之裁判上一罪關係，爰不另為無罪之諭知。
五、據上論斷，應依刑事訴訟法第三百六十九條第一項前段、第三百六十四條、第二
    百九十九條第一項前段、貪污治罪條例第二條、第四條第一項第一款、第十七條
    、刑法第十一條前段、第二百十六條、第二百十條、第一百三十四條、第五十五
    條、第五十九條、第三十七條第二項，判決如主文。
本案經檢察官甲○○到庭執行職務。
中      華      民      國      九十三  年      一      月      八      日
                                臺灣高等法院臺中分院刑事第九庭
                                      審判長法  官  康  應  龍
                                          法  官  趙  春  碧
                                            法  官  張  國  忠
右正本證明與原本無異。
如不服本判決應於收受送達後十日內向本院提出上訴書狀，其未敘述上訴之理由者並
得於提起上訴後十日內向本院補提理由書（均須按他造當事人之人數附繕本）。
                                            書記官  黃  薰  慧
中      華      民      國      九十三  年      一      月      十二    日
附錄論罪科刑法條
貪污治罪條例第四條第一項第一款：
  有下列行為之一者，處無期徒刑或十年以上有期徒刑，得併科新台幣一億元以下罰
  金：
  一  竊取或侵占公用或公有器材、財物者。
刑法第二百十條：
  偽造、變造私文書，足以生損害於公眾或他人者，處五年以下有期徒刑。
刑法第二百十六條：
  行使第二百十條至第二百十五條之文書者，依偽造、變造文書或登載不實事項或使
  登載不實事項之規定處斷。
                                                                        Ａ
